臺灣高等法院臺中分院刑事判決     100年度選上訴字第1414號
上  訴  人
即  被  告  李東欣
選任辯護人  劉憲璋律師
上  訴  人
即  被  告  李勝雄
上列一人
選任辯護人  李慶松律師
上  訴  人
即  被  告  郭天生
上列上訴人等因違反公職人員選舉罷免法等案件，不服臺灣臺中
地方法院100年度訴字第368號中華民國100年5月3日第一審判決
（起訴案號：臺灣臺中地方法院檢察署99年度選偵字第15號），
提起上訴，本院判決如下：
    主  文
原判決撤銷。
李東欣共同犯公職人員選舉罷免法第九十九條第一項之交付賄賂
罪，處有期徒刑年拾月，褫奪公權肆年。扣案如附表編號3之
茶葉壹袋（共貳小罐）、如附表編號4之茶葉壹袋（共貳小罐）
均沒收；未扣案之行賄曾文竹之賄賂茶葉壹小袋（共貳小罐）與
李勝雄連帶沒收。
李勝雄犯有投票權人收受賄賂罪，處有期徒刑肆月，褫奪公權壹
年。扣案如附表編號1之茶葉肆袋（共捌小罐）均沒收；未扣案
之茶葉拾肆袋（共貳拾捌小罐）均沒收，如全部或一部不能沒收
時，追徵其價額。又共同犯公職人員選舉罷免法第九十九條第一
項之交付賄賂罪，處有期徒刑壹年拾月，褫奪公權年。扣案如
附表編號3之茶葉壹袋（共貳小罐）沒收；未扣案之行賄曾文竹
之賄賂茶葉壹小袋（共貳小罐）與李東欣連帶沒收。應執行有期
徒刑壹年拾壹月，褫奪公權年。扣案如附表編號1之茶葉肆袋
（共捌小罐）均沒收；未扣案之茶葉拾肆袋（共貳拾捌小罐）均
沒收，如全部或一部不能沒收時，追徵其價額；扣案如附表編號
3之茶葉壹袋（共貳小罐）沒收；未扣案之行賄曾文竹之賄賂茶
葉壹小袋（共貳小罐）與李東欣連帶沒收。
郭天生犯有投票權人收受賄賂罪，處有期徒刑參月，如易科罰金
，以新臺幣壹仟元折算壹日，褫奪公權壹年。扣案如附表編號5
之茶葉壹袋（內裝壹小罐）沒收；未扣案之茶葉壹小罐沒收，如
全部或一部不能沒收時，追徵其價額。
    犯罪事實
一、李東欣為改制前臺中縣外埔鄉（即改制後之臺中市外埔區）
    公所機要秘書，李勝雄則為改制前臺中縣外埔鄉水美村守望
    相助隊隊長，因李東欣有意競選於民國（下同）99年11月27
    日所舉辦之臺中縣市合併後臺中市第一屆外埔區水美里里長
    選舉，且於開放登記參選後（於99年9月13日至17日參選登
    記）亦登記為該次里長選舉之候選人。李勝雄、曾文竹、張
    陳富雄、郭天生等人均於上開選舉期間內設籍於臺中縣外埔
    鄉水美村（現改制為臺中市外埔區水美里，下同），均為臺
    中市第一屆外埔區水美里里長選舉具有投票權之人。詎李東
    欣為使自己順利當選，明知不得對於有投票權之人，交付賄
    賂而約其投票權為一定之行使，先於99年8月間，向不知情
    之「達仁茶行」負責人張志成以每台斤新臺幣（下同）500
    元之價格購買茶葉後，將每台斤之茶葉分裝成2小罐，再於
    下列時、地，基於單獨或與李勝雄共同對於有投票權人，交
    付賄賂，而約其投票權為一定行使之接續犯意，先後於下列
    時、地交付賄賂與有投票權人：
（一）李東欣於99年8月底9月初某日，基於對於有投票權之人，
      交付賄賂而約其投票權為一定行使之接續犯意，前往李勝
      雄位於臺中市○○區○○路109之1號住處，對有投票權人
      李勝雄交付賄賂即20紙袋裝（每袋內裝2小罐，每袋1台斤
      ）之茶葉，並當場表示：請其幫忙處理上開茶葉，轉送予
      曾文竹、張陳富雄等語，李勝雄明知李東欣所交付上開茶
      葉之目的係用以於上開里長選舉投票日約定投票權為一定
      行使之對價，仍基於有投票權之人，而許以其投票權為一
      定行使之犯意，經李勝雄默示允諾而以收受賄賂之意收下
      前揭賄賂其中18袋茶葉，其他2袋則係欲約使曾文竹、張
      陳富雄等就里長選舉為投票權一定行使之對價，而與李東
      欣共同基於交付賄賂之犯意聯絡予以收受。
（二）李東欣離去後，李勝雄即依李東欣之交代，並與李東欣共
      同基於對於有投票權之人，交付賄賂而約其投票權為一定
      行使之犯意聯絡，於約99年9月22日中秋節一星期前，打
      電話給有投票權人曾文竹（涉犯刑法第143條第1項之投票
      受賄罪部分，業經臺灣臺中地方法院檢察署檢察官以99年
      度選偵字第15號為緩起訴處分確定），通知其前來臺中縣
      外埔鄉水美村守望相助隊隊部（即臺中市○○區○○路12
      9號）拿取茶葉1袋（內有2小罐，共1台斤），並告知該茶
      葉為李東欣所送，而曾文竹明知李勝雄交付上開茶葉之目
      的係用以於上開里長選舉投票日約定投票權為一定行使之
      賄選對價，仍基於有投票權之人，而許以其投票權為一定
      行使之犯意，經曾文竹默示允諾而以收受賄賂之意當場收
      下前揭茶葉。
（三）李勝雄再接續上開與李東欣共同基於對於有投票權之人，
      交付賄賂而約其投票權為一定行使之犯意聯絡，於99年9
      月22日中秋節，打電話給有投票權人張陳富雄（涉犯刑法
      第143條第1項之投票受賄罪部分，業經臺灣臺中地方法院
      檢察署檢察官以99年度選偵字第15號為緩起訴處分確定）
      ，通知其前來李勝雄上開住處拿取茶葉1袋（內有2小罐，
      共1台斤），並告知該茶葉為李東欣所送，而張陳富雄明
      知李勝雄交付上開茶葉之目的係用以於上開里長選舉投票
      日約定投票權為一定行使之賄選對價，仍基於有投票權之
      人，而許以其投票權為一定行使之犯意，經張陳富雄默示
      允諾而以收受賄賂之意當場收下前揭茶葉。
（四）李東欣於99年9月24日（中秋節過後2日），基於同上對於
      有投票權之人，交付賄賂而約其投票權為一定行使之接續
      犯意，前往張陳富雄位於臺中市外埔區山腳巷34號住處，
      再行交付茶葉1袋（內有2小罐，共1台斤）予張陳富雄，
      並對張陳富雄說：「拜託」後，張陳富雄明知李東欣交付
      上開茶葉之目的係用以於上開里長選舉投票日約定投票權
      為一定行使之賄選對價，仍基於有投票權之人，而許以其
      投票權為一定行使之犯意，經張陳富雄默示允諾而以收受
      賄賂之意當場收下前揭茶葉。嗣後張陳富雄再將李東欣親
      自交付之茶葉轉送予不知情之陳進興（即如附表編號4所
      示扣案之茶葉）。
（五）李東欣於99年9月初某日，基於同上對於有投票權之人，
      交付賄賂而約其投票權為一定行使之接續犯意，前往郭天
      生位於臺中市外埔區山腳巷29號住處，對有投票權人郭天
      生交付茶葉1袋（內有2小罐，共1台斤），郭天生明知李
      東欣交付上開茶葉之目的係用以於上開里長選舉投票日約
      定投票權為一定行使之賄選對價，仍基於有投票權之人，
      而許以其投票權為一定行使之犯意，經郭天生默示允諾而
      以收受賄賂之意當場收下前揭茶葉。
二、嗣檢警接獲線報後，持臺灣臺中地方法院所核發之搜索票至
    張陳富雄上開住處及由李東欣同意搜索，並由附表所示之李
    勝雄、曾文竹、陳進興、郭天生等人主動提出，分別於附表
    所示時、地，扣得如附表編號1、3、4、5所示之茶葉及如附
    表編號2所示之茶葉空罐1小罐。
三、案經臺灣臺中地方法院檢察署檢察官指揮臺中市政府警察局
    大甲分局暨法務部調查局臺中縣調查站偵辦後起訴。
    理  由
壹、程序方面：
一、按被告以外之人於偵查中向檢察官所為陳述，除顯有不可信
    之情況者外，得為證據，刑事訴訟法第159條之1第2項定有
    明文。偵查中對被告以外之人（包括證人、鑑定人、告訴人
    、被害人及共同被告等）所為之偵查筆錄，或被告以外之人
    向檢察官所提之書面陳述，性質上均屬傳聞證據。惟現階段
    刑事訴訟法規定檢察官代表國家偵查犯罪、實施公訴，必須
    對於被告之犯罪事實負舉證之責，依法其有訊問被告、證人
    及鑑定人之權，證人、鑑定人且須具結，而實務運作時，檢
    察官偵查中向被告以外之人所取得之陳述，原則上均能遵守
    法律規定，不致違法取供，其可信度極高。又刑事訴訟法並
    無檢察官於偵查中訊問證人時，應予被告詰問機會之規定，
    故證人於檢察官偵查中訊問時未經被告進行詰問，仍有證據
    能力（最高法院96年度台上字第2786號判決意旨參照）。職
    是，被告以外之人前於偵查中已具結而為證述，除反對該項
    供述得具有證據能力之一方，已釋明「顯有不可信之情況」
    之理由外，不宜以該證人未能於審判中接受他造之反對詰問
    為由，即遽指該證人於偵查中之陳述不具證據能力。且所謂
    不可信性情況，法院應審酌被告以外之人於陳述時之外在環
    境及情況，例如：陳述時之心理狀況、有無受到外力干擾等
    ，以為判斷之依據。本件證人即被告李東欣、李勝雄、郭天
    生、證人張陳富雄、郭天生、張志成、陳進興於檢察官偵查
    中，以證人之身分陳述，經告以具結義務及偽證處罰後，於
    命證人朗讀結文後具結，其等係於負擔偽證罪之處罰心理下
    證述，並以具結擔保其供述之真實性，又無受其他不當外力
    干擾之情形，其等未曾提及檢察官在偵查時有不法取供之情
    形，依上說明，其等於偵查中之證言自具有證據能力。
二、次按被告以外之人（包括證人、鑑定人、告訴人、被害人及
    共同被告等）於審判外之陳述雖不符刑事訴訟法第159條之1
    至之4等4條之規定，而經當事人於審判程序同意作為證據，
    法院審酌該言詞陳述或書面陳述作成時之情況，認為適當者
    ，亦得為證據；當事人、代理人或辯護人於法院調查證據時
    ，知有刑事訴訟法第159條第1項不得為證據之情形，而未於
    言詞辯論終結前聲明異議者，視為有前項之同意，同法第15
    9條之5定有明文。立法意旨在於傳聞證據未經當事人之反對
    詰問予以核實，原則上先予排除。惟若當事人已放棄反對詰
    問權，於審判程序中表明同意該等傳聞證據可作為證據；或
    於言詞辯論終結前未聲明異議，基於尊重當事人對傳聞證據
    之處分權，及證據資料愈豐富，愈有助於真實發見之理念，
    且強化言詞辯論主義，使訴訟程序得以順暢進行，上開傳聞
    證據亦均具有證據能力。查本件證人即被告李東欣、李勝雄
    、郭天生、證人張陳富雄、曾文竹、張志成、陳進興於調查
    或警詢時之陳述，其性質雖屬傳聞證據，惟查無符合同法第
    159條之1至之4等前四條之情形，且被告、選任辯護人及檢
    察官於本院準備程序及審理時對上開證據之證據能力均表示
    不爭執或無意見（見本院卷第79頁背面、第80頁、第140頁
    及背面、第163頁及背面），並經本院於審理期日就上開證
    據逐一提示並告以要旨，且各經檢察官、被告及選任辯護人
    表示意見。被告、選任辯護人及檢察官已知上述證據乃傳聞
    證據，均未於言詞辯論終結前對上開證據之證據能力聲明異
    議，依上開規定，前揭證據已擬制同意其有證據能力，本院
    審酌上開調查或警詢筆錄作成時，較無人情施壓或干擾，亦
    無不當取供之情形，認為以之作為本案之證據亦屬適當，是
    前揭證人於調查或警詢時之陳述均具有證據能力。又被告李
    東欣及其選任辯護人於本院曾爭執證人即被告李勝雄之調查
    詢問筆錄記載不實等情，就上開有爭執部分，業經本院勘驗
    調查詢問錄影光碟並就問答內容逐字記錄，有本院勘驗筆錄
    附卷可稽（見本院卷第119至140頁），經勘驗結果，關於證
    人即被告李勝雄調查詢問筆錄記載之內容與證人即被告李勝
    雄供述之原意有所出入，是就證人即被告李勝雄之調查詢問
    陳述內容，應以本院勘驗筆錄所載證人即被告李勝雄調查詢
    問之內容為證據，併此敘明。
三、復按刑事訴訟法第159條之4規定，除前三條之情形外，下列
    文書亦得為證據：（一）除顯有不可信之情況外，公務員職
    務上製作之紀錄文書、證明文書。（二）除顯有不可信之情
    況外，從事業務之人於業務上或通常業務過程所須製作之紀
    錄文書、證明文書。（三）除前二款之情形外，其他於可信
    之特別情況下所製作之文書。此係因公務員職務上製作之紀
    錄文書或證明文書，係公務員依職權所為，與其責任、信譽
    攸關，若有錯誤、虛偽，公務員可能因此擔負刑事及行政責
    任，且該等文書經常處於可能受公開檢查之狀態，其正確性
    及真實之保障極高，而認具有特別可信性，可為傳聞證據之
    例外，而得以之作為證據。查卷附之99年直轄市里長選舉候
    選人抽籤號次名單、臺中市選舉委員會99年12月3日中市選
    一字第0992350672號公告影本（見99年度選偵字第15號卷二
    第12至第17頁）、臺中市選舉委員會100年3月29日中市選四
    字第1000000430號函所附之選舉人名冊（見原審卷第101至
    第105頁）等資料，本院審酌上開證據為選務人員於其從事
    選務工作時，職務上所製作之紀錄或依電子紀錄予以列印而
    得之上開文書，上開證據並非針對本案所為之製作，依上開
    規定，應得為證據。
四、再按傳聞法則乃對於被告以外之人於審判外之言詞或書面陳
    述而為之規範。本案如附表所示之扣案物品，均係屬物證，
    性質上非屬供述證據，自無刑事訴訟法第159條第1項規定傳
    聞法則之適用，而上開證物與本案具有關聯性，亦無證據證
    明係公務員違法取得之物，依法自得作為證據。
貳、實體方面：
一、訊據上訴人即被告李東欣（下稱被告李東欣）固不否認於前
    揭犯罪事實欄一（一）、（二）、（三）、（四）、（五）
    所示之時、地，分別由其自己交付上開茶葉予被告李勝雄，
    或由其自己或由被告李勝雄交付上開茶葉予被告郭天生、證
    人曾文竹、張陳富雄之事實，惟矢口否認有何對於有投票權
    人交付賄賂之犯行，辯稱：伊當時擔任臺中縣外埔鄉公所秘
    書，該茶葉是轉交被告李勝雄，請其放在守望相助隊給隊員
    們沖泡用，並非用於投票行賄云云。上訴人即被告李勝雄（
    下稱被告李勝雄）亦不否認於前揭犯罪事實欄一（一）、（
    二）、（三）所示之時、地，收受茶葉後並轉交予證人曾文
    竹、張陳富雄之事實，惟矢口否認有何投票受賄及對於有投
    票權人交付賄賂之犯行，辯稱：被告李東欣拿茶葉來，是要
    給守望相助隊員喝，後來有隊員覺得很好喝，伊就跟他們說
    可以帶回去云云。上訴人即被告郭天生（下稱被告郭天生）
    亦不否認於前揭犯罪事實欄一（五）所示之時、地，收受被
    告李東欣所交付之茶葉，惟矢口否認有何投票受賄之犯行，
    辯稱：當時被告李東欣拿茶葉來，是說常在伊那邊泡茶，不
    好意思，所以送伊茶葉，完全沒有講到選舉的事云云。
二、認定犯罪事實所憑之證據及理由：
（一）被告李東欣為（改制前）臺中縣外埔鄉機要秘書，且係臺
      中市第一屆外埔區水美里里長選舉之候選人，該次選舉係
      於99年9月13日至17日為參選登記，並於99年11月27日投
      票之事實，業據被告李東欣坦白承認，並有99年直轄市里
      長選舉候選人抽籤號次名單、臺中市選舉委員會99年12月
      3日中市選一字第0992350672號公告影本（公告臺中市第
      一屆里長選舉外埔區當選人名單）各1份（見99年度選偵
      字第15號卷二第12至第17頁）及臺中市選舉委員會100年3
      月29日中市選四字第1000000430號函1紙附卷可參（見原
      審卷第101頁）。又被告李勝雄、郭天生、證人曾文竹、
      張陳富雄均為臺中市外埔區水美里里民，亦為臺中市第一
      屆外埔區水美里里長選舉之有投票權人等情，業據證人即
      被告李勝雄、郭天生、證人曾文竹、張陳富雄分別於偵訊
      中具結證述明確，復有臺中市選舉委員會100年3月29日中
      市選四字第1000000430號函及所附之選舉人名冊附卷可參
      （見原審卷第101至第105頁），核屬相符，此部分之事實
      ，均應堪予認定。被告李東欣於上開99年10月11日遭查獲
      時間，具有登記里長候選人身分，亦洵堪認定。
（二）按公職人員選舉罷免法第99條第1項之投票交付賄賂罪，
      相對應於刑法第143條第1項之投票收受賄賂罪，立法目的
      在於維護人民參政權中之投票權得以純正行使，就其犯罪
      結構之屬性，屬於必要共犯之對向犯類型；係以投票行賄
      與受賄雙方主體間，主觀上對於「投票權約為一定行使或
      不行使」之意思表示達成合致，客觀上則透過賄賂之標的
      移轉，作為銜接行賄與收賄對價關係之橋樑，而成就相對
      立之主體間各該犯罪之構成要件。此投票賄賂意思表示之
      合致，不以明示為必要，包括默示之意思表示。亦即依表
      意人之舉動或其他情事，相對人客觀上已可得知其效果意
      思而為允諾者，亦屬之（最高法院97年度台上字第1450號
      判決意旨參照）。
（三）就犯罪事實一（一）被告李東欣行賄被告李勝雄部分及被
      告李勝雄收賄部分：
  １、被告李東欣於99年8月底9月初某日，前往被告李勝雄位於
      臺中市○○區○○路109之1號住處，交付被告李勝雄20紙
      袋裝（每袋內裝2小罐，每袋1台斤）之茶葉之事實，迭經
      證人即被告李東欣於警詢、偵查（見99年度選偵字第15號
      卷一第149頁背面、第157頁）、證人即被告李勝雄於偵查
      及原審審理中證述屬實（見99年度選偵字第15號卷一第51
      頁、原審卷第66頁），且有附表編號1至3所示之茶葉扣案
      可證，是此部分之事實堪予認定。
  ２、關於被告李東欣贈送茶葉之目的：
    (1)經本院當庭勘驗證人即被告李勝雄於99年10月11日在法務
      部調查局台中縣調查站詢問之錄影光碟，證人即被告李勝
      雄於調查中證述如下：
      李勝雄：他（指李東欣）也沒有說叫我什麼時候送啦，就
              發出去這樣啦。
      （見本院卷第124頁背面勘驗筆錄）
      調查員乙：不然他怎麼講，你講啊。
      李勝雄：他說給你處理這樣而已啦（說話中被調查員乙中
              斷）
      調查員乙：給你處理就對了，啊他有特別說這幾個就對了
                。
      李勝雄：ㄏㄟ啦（語意不清中被調查員乙中斷）
      （見本院卷第127頁背面、第128頁勘驗筆錄）
      調查員乙：你明知他今年要選里長啊，啊送禮物這種事情
                是很敏感的，你為什麼要答應替他做？
      李勝雄：沒有啦，他就說這個你那個一下，我說實在的（
              說話中被調查員中斷）
      調查員乙：親戚關係啦？
      李勝雄：大家都，算是自己兄弟啦，對吧。
      調查員乙：堂兄弟就對了？
      調查員乙：是基於堂兄弟的關係，不得不幫他啦，ㄏ歐？
      李勝雄：唉，這自己想也知道啦，選舉人家在拜託（語意
              未盡）。
      （見本院卷第131頁勘驗筆錄）
    (2)依證人即被告李勝雄前揭於調查中之證述，足認被告李東
      欣要求被告李勝雄處理發送其所贈送之茶葉。
  ３、關於被告李東欣要求被告李勝雄發送茶葉之對象：
    (1)經本院當庭勘驗證人即被告李勝雄於99年10月11日在法務
      部調查局台中縣調查站之錄影光碟，證人即被告李勝雄於
      調查中證述如下：
      調查員丁：隊長，你是打電話給隊員，因為隊員沒輪班也
                不會去，你都是一個一個打電話叫他們過來拿
                的嘛，對嘛？
      李勝雄：沒有啦，那不是這樣子，他（按：指李東欣）有
              跟我說啦。
      調查員丁：有的有來，有的你打電話的，對不對？曾文竹
                說是你打電話的叫他來拿的？
      李勝雄：曾文竹就是說有交代要給誰的，我對嘛，我才會
              那個，我哪會全部都（停頓），講明白一點（電
              話響起）都都，沒有每個那個。
      （以上見本院卷第120頁背面勘驗筆錄）
      調查員乙：啊李東欣說叫你送誰？
      調查員戊：他交代幾個？李文、張陳富雄
      李勝雄：啊我就有拿李文（思索）、張陳富雄（思索）
      調查員丁：曾文竹
      李勝雄：曾文竹
      調查員戊：還有誰？
      李勝雄：還有誰，還有誰，我也想不起來，現在我（思索
              ），他是沒交代幾個，他就拿這樣來（說話中被
              調查人員中斷）
      調查員丁：有啦，指定誰，如果不支持他的，送了要幹嘛
               ，對不。
      李勝雄：對啊，哪有說每個（語意仍模糊就被中斷）
      調查員丁：不是大家都有就是了？
      李勝雄：哪有可能，哪有，一個組織，怎麼有可能整個都
              一樣支持他，對吧。
      調查員乙：（數算）李文啦ㄏ歐
      調查員戊：他會先問你說誰支持咱們紅派的看什麼人啊
      調查員乙：李文還有誰？
      調查員戊：張陳富雄啦。
      調查員乙：張陳
      調查員戊：富有的富，高雄的雄，還有一個，ㄘㄥˊ什麼
                ？
      李勝雄：曾文竹啦。
      調查員戊：曾文竹，文章的文
      李勝雄：曾啦，曾國藩的曾。
      調查員乙：曾經的曾
      調查員戊：文章的文，竹子的竹
      李勝雄：竹子竹子啦。
      調查員乙：曾，曾文竹，三個，還有嗎？
      李勝雄：啊（搖頭，聽不清楚），ㄏㄟ啊，那就，算（思索
              ）
      （以上見本院卷第121頁勘驗筆錄）
      調查員戊：啊所以他有交代，他有交代的你就要說，你去
                幫他做
      李勝雄：我就，我是幫他（手做動作，示意聚集）
      調查員戊：所以說他交代幾個你要講清楚
      李勝雄：對啦
      調查員乙：他有開名單給你嗎
      李勝雄：（搖頭，思索）沒咧，用講的而已，我也忘記了。
      （以上見本院卷第122頁勘驗筆錄）
      調查員乙：不一定啦，李東欣有特別跟他（指李勝雄）交
                代要給誰，要交給，要拿給誰
      調查員甲：哪幾個？名單咧？
      調查員丙：他會給名單啦，20個，他不寫，用嘴講怎麼記
                得住
      調查員甲：應該至少會講幾個吧，可以送不可以送的
      調查員丙：或是他有講哪個Group，哪個團體，這樣子你才
                不用寫名單
      調查員甲：ㄏㄟ啊，如果送去黑派那裡怎麼辦
      調查員乙：他一定會
      調查員丙：一定要寫給你，沒寫給你你要怎麼記
      李勝雄：我就不記得了
      （以上見本院卷第127頁勘驗筆錄）
      調查員乙：這幾個一定要送？
      李勝雄：ㄏㄟ啦，就，這些知己這些就
      （以上見本院卷第128頁勘驗筆錄）
      調查員乙：為什麼他（指李東欣）特別說要給這三個（指
                李文、張陳富雄、曾文竹）？
      李勝雄：那也是算（語意未盡）
      調查員乙：守望相助隊的？還是怎樣？
      李勝雄：（語意不清即被中斷）
      調查員乙：還是跟你比較熟的？
      李勝雄：啊？
      調查員乙：還是和他比較熟的？還是跟你比較熟的？還是
                怎樣？
      李勝雄：算起來大家比較常在一起，比較麻吉這樣啦。交
              往比較（語意未盡），啊跟李東欣大家也都很好
              啦。
      （以上見本院卷第139頁勘驗筆錄）
    (2)依證人即被告李勝雄前揭證述，足認被告李東欣有交待被
      告李勝雄要將茶葉轉送給曾文竹、張陳富雄。
  ４、據被告李勝雄於偵查中以證人身分具結證述：大約是在99
      年8月底9月初這時候，被告李東欣送10幾斤茶葉到我水美
      路109之1號家裡，拿來的時候他說這個你幫我處理，這些
      茶葉幫他送出去。他那時還沒有登記里長候選人，但有意
      要參選，要選不選他沒有說，我們用猜的是他要選里長。
      我送給我們村民，也沒有說李東欣要選不選，但是大家都
      很聰明都知道。李東欣拿茶葉給我，叫我幫他處理等語（
      見99年度選偵字第15號卷一第51、55頁）。於同日偵查中
      證人即被告李勝雄復證稱：我看到他拿那麼多的茶葉就確
      定李東欣要選了，但是我沒有問，因為他拿這麼多茶葉就
      表示他要選舉了，如果我問了，他會說我是多問的，知道
      了還問等語（見99年度選偵字第15號卷一第52頁），可知
      被告李東欣於上開時、地贈送茶葉予被告李勝雄時，被告
      李勝雄已知被告李東欣係為尋求里長選舉投票支持之事而
      贈送上開茶葉，並予收受。其次，被告李勝雄復於偵查中
      以證人身分具結證述：李東欣以前不曾拿過這麼多的茶葉
      ，或是這麼多的其他東西請我幫他處理，那這個也就是選
      里長的意思等語（見99年度選偵字第15號卷一第51頁），
      證人即被告李勝雄於原審審理中證稱：「（問：你在同一
      天〈偵訊〉，你回答李東欣沒有送過這麼茶葉，你有沒有
      說過？）沒錯，李東欣確實之前沒有送過這麼多茶葉。」
      等語（見原審卷第68頁背面），益徵被告李東欣上揭所為
      ，並非出於一般社會彼此餽贈，以聯絡或維繫感情之正當
      作為；依證人即被告李勝雄上開證述，已明確指出被告李
      東欣所贈送之前開茶葉，確係用於選舉中以換取其投票支
      持及轉送他人之餽贈無誤，且證人即被告李勝雄於偵查中
      亦自承涉犯收受賄賂罪（見99年度選偵字第15號卷一第52
      頁），足見被告李東欣係專因特定選舉提供賄賂，被告李
      勝雄則係默示允諾就投票權為一定之行使而收受上揭賄賂
      ，及與被告李東欣共同基於交付賄賂之犯意聯絡予以收受
      前揭賄賂，應堪予認定。又被告李勝雄、李東欣2人係遠
      房的堂兄弟關係，業據渠等2人供述在卷（見99年度選偵
      字第15號卷一第50、157頁、原審卷第65頁背面、第113頁
      背面），依事理常情，被告李勝雄對於被告李東欣有無參
      選水美里里長之意圖，當有所知悉，亦無誣陷被告李東欣
      之必要，從而，被告李勝雄對於被告李東欣前來贈送上開
      茶葉時，兩人縱未以言語明白表示於上開里長選舉中投票
      支持被告李東欣，但其等對於被告李東欣所交付之茶葉，
      係為約定被告李勝雄投票權為一定行使之賄賂及與被告李
      東欣共同基於交付賄賂之犯意聯絡予以收受前揭賄賂，有
      所認識，且被告李勝雄亦以收受行為默示應允為投票權為
      一定行使之表示及與被告李東欣共同基於交付賄賂之犯意
      聯絡予以收受前揭賄賂。
  ５、又關於被告李東欣交付給被告李勝雄之茶葉數量，被告李
      東欣於99年10月11日調查中供稱：我送到外埔鄉水美村守
      望相助隊隊長李勝雄家中20斤茶葉。我係將整箱40罐茶葉
      全部交給李勝雄等語（見99年度選偵字第15號卷一第149
      頁背面、第150頁背面），被告李東欣於99年10月11日偵
      訊中供稱：「（問：你是不是有拿10幾斤到20斤的茶葉去
      李勝雄家中？）對。他是守望相助隊隊長。」、「（問：
      但是你拿10幾、20袋的茶葉給李勝雄？）沒有，是整箱的
      ，一箱就1、20幾斤放在裡面，沒有分裝。」等語（見99
      年度選偵字第15號卷一第157頁），被告李東欣於99年11
      月4日偵訊中供稱：「10幾斤我拿到守望相助隊隊長家（
      即李勝雄家）。」等語（見99年度選偵字第15號卷二第6
      頁），被告李東欣於本院審理時供稱：我有交20包茶葉給
      李勝雄等語（見本院卷第166頁），另證人即被告李勝雄
      於偵查及原審審理中證稱共有10幾斤，正確數目不記得（
      見99年度選偵字第15號卷一第51頁、原審卷第66頁正面）
      ，證人即被告李勝雄於100年3月29日原審審理中證述：我
      記得李東欣拿大約10幾斤的茶葉給我等語（見原審卷第66
      頁），被告李勝雄於100年4月19日原審審理中供述：當初
      李東欣大約是拿10幾斤過來，大約20餘罐等語（見原審卷
      第114頁），被告李勝雄於偵查及原審審理中既未能確定
      實際共有幾袋，被告李東欣既能明確供述其贈送給被告李
      勝雄之茶葉係20袋（每袋2罐），依有利被告之原則，應
      認被告李東欣所交付者，為20袋裝之茶葉，而其中2袋為
      被告李東欣欲轉交證人曾文竹、張陳富雄之賄賂（詳如後
      述），其餘18袋，應認為係被告李勝雄為自己收受之賄賂
      。又被告李東欣於本院審理時雖供稱：我拿了20斤的茶葉
      過去，其中又拿了6斤的茶葉起來云云（見本院卷第168頁
      ），惟被告李勝雄於原審審理時供稱：李東欣還有從我這
      裡拿茶葉過去，拿了3斤云云（見原審卷第113頁背面），
      被告李勝雄於本院審理時供稱：李東欣拿茶葉來之後有再
      拿幾袋回去，大約有拿5斤左右回去云云（見本院卷第166
      頁），本院審酌被告李東欣究竟有無取回部分之茶葉，被
      告李東欣、李勝雄2人所供述取回茶葉之數量均不相符，
      且參諸被告李東欣、李勝雄於原審審理之前並未陳述被告
      李東欣有取回部分之茶葉，是被告李東欣、李勝雄供述被
      告李東欣有取回部分之茶葉云云，尚難予採信。又賄選買
      票乃極其隱晦之情事，一般多於至親好友間私密為之，此
      觀之被告李勝雄轉送交付前揭賄賂之人曾文竹、張陳富雄
      均為其好友，亦可知之。而被告李勝雄於99年8月底9月初
      某日收受賄賂後，於99年10月11日首次遭約談，且一經約
      談後即可向調查員供出上揭收受賄賂之友人為曾文竹、張
      陳富雄（見本院卷第121頁勘驗筆錄），是其自無不知其
      餘茶葉去向之可能。本件被告李勝雄既未能陳明其他賄賂
      茶葉之去向，自難遽予認定其餘收受之茶葉已對他人行賄
      完畢，故應認上揭收受之茶葉，其餘18袋，應認為係被告
      李勝雄為自己收受之賄賂，並未交付與其他有投票權人。
  ６、另被告李東欣雖辯稱：上開茶葉是要放在守望相助隊給隊
      員們沖泡云云，證人即被告李勝雄雖於原審審理中改稱：
      上開茶葉為被告李東欣說要放在崗哨給隊員泡茶，沒有說
      要分給隊員云云（見原審卷第66頁及背面），惟證人即被
      告李勝雄於偵訊中並未證稱被告李東欣贈送的茶葉是要放
      在崗哨給隊員泡茶，且被告李東欣將上開茶葉交付被告李
      勝雄後，復交代其要幫忙處理，轉交予其他人，業據證人
      即被告李勝雄於偵訊時證述屬實（見99年度選偵字第15號
      卷一第51、55頁），已如前述，況且，被告李東欣贈送的
      茶葉若係要放在崗哨給隊員泡茶，衡情應放置於守望相助
      隊之崗哨，以便隨時供隊員取用，然被告李東欣確將茶葉
      拿到被告李勝雄之住處贈送給被告李勝雄，自與常情不合
      。且上開茶葉若僅係要放在守望相助隊給隊員飲用，又何
      須轉送予其他里民，證人即被告李勝雄於原審審理時，仍
      具被告身分，所證有迴護己身及被告李東欣之嫌，是其事
      後翻異前詞，自不足採信，而被告李東欣上開所辯，顯係
      卸責之詞，難予採取。至被告李東欣於原審審理中復提出
      以外埔警友站為名之購買收據15紙（見原審卷第121頁）
      ，然上開收據至多僅能證明外埔警友站曾購買如收據所示
      之茶葉，尚難據為有利於被告李東欣之認定。
（四）就犯罪事實一（二）行賄證人曾文竹部分：
  １、被告李勝雄於被告李東欣交付茶葉後，於約99年9月22日
      中秋節一星期前，打電話予曾文竹，通知其前來臺中縣外
      埔鄉水美村守望相助隊隊部（即臺中市○○區○○路129
      號）拿取茶葉1袋（內有2小罐，共1台斤）之事實，業據
      證人即被告李勝雄於偵查及原審審理中證述明確（見99年
      度選偵字第15號卷一第54頁、原審卷第66頁背面、第69頁
      ），並經證人曾文竹於偵訊及原審審理時證述屬實（見99
      年度選偵字第15號卷一第38頁、原審卷第76頁），且有附
      表編號2所示之茶葉空罐1小罐扣案可資佐證，是此部分之
      事實堪予認定。
  ２、經本院當庭勘驗證人即被告李勝雄於99年10月11日在法務
      部調查局台中縣調查站之錄影光碟，證人即被告李勝雄於
      調查中證述如下：
      調查員乙：你有跟他們說這是李東欣送的嘛ㄏ歐？
      李勝雄：說這李東欣的這樣啦。
      （以上見本院卷第128頁背面勘驗筆錄）
      調查員乙：你有叫他們支持李東欣嗎？
      李勝雄：沒有啦，我哪有去說，我說「他說要給你們」這
              樣而已，也沒有說你要（說話中被調查員中斷）
      調查員乙：我只我只（指示筆錄繕打內容）
      李勝雄：我說就東欣啊送的，這樣而已。說東欣啊的啦，
              我說東欣啊的啦。．．．
      （以上見本院卷第132頁背面勘驗筆錄）
  ３、證人即被告李勝雄於偵查中以證人身分證述：我在隊部打
      電話給曾文竹，叫他來拿。曾文竹來拿茶葉的時候，我說
      東欣的，他拿了就知道。我要表明是誰的，不然我說我要
      送的，他也不相信。因為我以前也沒有在做什麼，也沒有
      在送人家茶葉，只有去親戚家裡坐才會送禮物。當時曾文
      竹也知道是因為李東欣要選里長才送這個茶葉，同村的大
      部分都知道，因為大家一起聊天會討論。拿茶葉給曾文竹
      ，意思是說李東欣的茶葉送給你，希望大家幫忙支持一下
      ，當然李東欣交代的意思，希望你們支持李東欣。我們的
      意思也就是希望拿到茶葉的人投李東欣一票，但是他們支
      不支持也要看他們自己等語（見99年度選偵字第15號卷一
      第54頁）。證人即被告李勝雄復於同日偵查中證述：曾文
      竹開始是我們推他出來選里長，曾文竹不要，他不參加選
      里長。李東欣也有去拜訪曾文竹，曾文竹自己說他不要出
      來選。（問：這樣曾文竹拿到你給的茶葉的時候，就知道
      這是李東欣要選里長的茶葉？）我們都沒有說，但是我們
      都知道意思，既然李東欣有去拜訪了等語（見99年度選偵
      字第15號卷一第55至第56頁），足認被告李勝雄轉交上開
      茶葉予證人曾文竹，係依被告李東欣之意為之，且亦於交
      付茶葉時告知曾文竹該茶葉為被告李東欣所送，而證人即
      被告李勝雄對此於偵查亦證稱：（問：你將茶葉轉送給他
      人，並意思請他們支持李東欣當選里長涉及行賄罪，是否
      承認犯罪？）當然是犯罪，我承認，但是是基於人情的關
      係等語（見99年度選偵字第15號卷一第56頁），足徵被告
      李勝雄於上開時、地，將被告李東欣所交付之茶葉，代為
      轉交證人曾文竹，雖未直接以言語表示請證人曾文竹於里
      長選舉中投票支持被告李東欣，然其贈送茶葉之動作既非
      出於雙方平常彼此餽贈之習慣，其送禮之意亦為證人曾文
      竹明白認識，係欲於里長選舉中尋求支持被告李東欣，一
      般理性之人均會認為此一動作確與選舉有關無誤。
  ４、另證人曾文竹於偵查中證述：當時李勝雄說這個茶葉是公
      所秘書李東欣送的，你拿去，拿茶葉的時候，有聽說李東
      欣要選里長，如果不是為了選舉的事，李東欣也不會平白
      無故送東西給我，李勝雄叫我去拿茶葉的時候，我就知道
      是因為李東欣選里長要賄選的意思才送這個茶葉等語（見
      99年度選偵字第15號卷一第39、41、44頁），證人曾文竹
      復於該日偵查中自白有收受賄賂之犯行（見99年度選偵字
      第15號卷一第41頁、第44頁），且證人曾文竹於偵查中亦
      證稱：李東欣在之前雖然有送過東西給守望相助隊，通常
      都是拿去那邊大家一起吃，給個人的比較少等語（見99年
      度選偵字第15號卷一第39頁），益徵證人曾文竹明知上開
      茶葉係被告李東欣為里長選舉而送，且證人曾文竹於偵查
      中復證稱：公所送給守望相助隊的東西水果、泡麵，並沒
      有請隊長發給各守望相助隊員帶回家等語（見99年度選偵
      字第15號卷一第40頁），是證人曾文竹於原審審理中改稱
      ：我拿茶葉的時候，認為是公所送的，李勝雄說這是公所
      送來的，李勝雄沒有跟我說這是李東欣說要送給我的云云
      （見原審卷第77頁背面、第78頁），證人曾文竹於本院審
      理中改稱：我拿茶葉的時候，不知道李東欣要選里長云云
      （見本院卷第179頁及背面），顯係故為迴護被告李勝雄
      、李東欣之詞，難以採信。又證人即被告李勝雄於原審審
      理中改稱：李東欣沒有叫我幫他把茶葉送出去云云（見原
      審卷第68頁），顯係推諉之詞，不足採取。
  ５、從而，基上各節研判，被告李勝雄依被告李東欣交代，贈
      送上開茶葉予證人曾文竹時，縱未明言請證人曾文竹於里
      長選舉中投票支持被告李東欣，但其確有對證人曾文竹行
      求賄賂、約其投票權為一定行使之故意，且與證人曾文竹
      達成默示之意思合致，所交付上開茶葉，並與上開投票權
      之一定行使具對價關係。又共同正犯之成立，祇須具有犯
      意之聯絡及行為之分擔，既不問犯罪動機起於何人，亦不
      必每一階段犯行，均須參與，若在合同意思範圍內，相互
      利用他人之行為，以達其犯罪之目的，且分擔犯罪行為之
      一部，即應對於全部所發生之結果共同負責（最高法院34
      年上字第862號、32年上字1905號、91年台上字第50號判
      例要旨參照）。依前揭所述，被告李勝雄據以交付證人曾
      文竹之投票行賄茶葉係來自於被告李東欣，被告李東欣、
      李勝雄對於行賄證人曾文竹之部分，有犯意聯絡及行為分
      擔，自應就此部分犯行負共犯責任。
（五）就犯罪事實一（三）、（四）行賄證人張陳富雄部分：
  １、被告李勝雄於99年9月22日中秋節，打電話予證人張陳富
      雄，通知其前來被告李勝雄上開住處拿取茶葉1袋（內有2
      小罐，共1台斤），後於99年9月24日（中秋節過後2日）
      ，被告李東欣復自行前往張陳富雄位於臺中市外埔區山腳
      巷34號住處，再行交付茶葉1袋予證人張陳富雄，證人張
      陳富雄並於嗣後將被告李東欣所交付之茶葉轉贈予不知情
      之陳進興之事實，業經證人即被告李勝雄於偵訊、原審（
      見99年度選偵字第15號卷一第53、56頁、原審卷第66頁及
      背面）、證人即被告李東欣於調查、偵查（見99年度選偵
      字第15號卷一第150頁、第157頁）、原審及本院審理中坦
      白承認，且經證人張陳富雄於偵查及原審審理中證述（見
      99度選偵字第15號卷一第24至26頁、原審卷第72至73頁）
      ，及經證人陳進興於警詢、偵訊中證述（見99年度選偵字
      第15號卷一第128頁背面、第131、132頁）屬實，復有附
      表編號3、4所示之茶葉扣案可資佐證，故此部分之事實，
      應堪予認定。
  ２、證人即被告李勝雄於偵查中證稱：我送茶葉給張陳富雄的
      時候，我說這是李東欣的，我說東欣的，張陳富雄就知道
      了，大家風聲都知道李東欣要選里長。我拿茶葉給張陳富
      雄的時候，我說是東欣的，這樣他就明瞭了。我拿茶葉給
      張陳富雄的時候，我心裡是希望張陳富雄支持李東欣，只
      是沒有說出來等語（見99年度選偵字第15號卷一第53頁）
      。證人張陳富雄於偵查中證述：李勝雄拿茶葉來時，是跟
      我說李東欣要選里長，他這樣說，我就知道了，意思是說
      知道李東欣要選舉里長，支持他一下。李勝雄沒有當場說
      拜託我支持李東欣，但是他拿來我心裡就知道了，那是要
      選里長。李勝雄說是李東欣要選里長的，不然怎麼會送這
      個等語（見99年度選偵字第15號卷一第24頁、第26頁），
      互核證人即被告李勝雄、證人張陳富雄前揭所證，足認張
      證人陳富雄明知被告李勝雄所交付之茶葉係被告李東欣欲
      尋求里長選舉支持之用。又被告之自白與證人之陳述相互
      間有所歧異時，究竟何者與事實相符為可採信，法院仍應
      調查其他證據，本其自由心證予以斟酌，非謂一有不符或
      矛盾，即應認其證詞全部均不可採信（最高法院92年度台
      上字第4387號、93年度台上字第3720號判決要旨參照）。
      另證人所為之供述證言，係由證人陳述其所親身經歷事實
      之內容，而證人均係於體驗事實後之一段期間，方於警詢
      或檢察官偵訊時為陳述，更於其後之一段期間，始於審判
      中接受檢、辯或被告之詰問，受限於人之記憶能力及言語
      表達能力有限，本難期證人於警詢或檢察官偵訊時，能鉅
      細無遺完全供述呈現其所經歷之事實內容，更無從期待其
      於偵訊或法院審理時，能一字不漏完全轉述先前所證述之
      內容。對於被告李勝雄交付茶葉給證人張陳富雄時，被告
      李勝雄有無說「李東欣要選里長」，證人即被告李勝雄、
      證人張陳富雄2人之證述雖略有不同，然本院審酌被告李
      勝雄交付茶葉予證人張陳富雄時，時間短暫，於倉促交付
      之後即行離去，在此情形之下，2人自難詳予記憶當時雙
      方對話逐字之內容，則被告李勝雄、證人張陳富雄於事後
      證述時就此細節未能相互一致，應係其等對於當時對話之
      內容未刻意記憶，以致事後證述時，在推想回憶上未能相
      互符合所致，此亦無違背一般常情之可言。再參諸被告李
      勝雄與證人張陳富雄就關於被告李勝雄確有交付茶葉予證
      人張陳富雄，被告李勝雄當場有提及係被告李東欣所送，
      沒有當場明示拜託證人張陳富雄支持李東欣等重要情節所
      述均屬一致，不能因被告李勝雄究竟有無說「李東欣要選
      里長」之事實，2人所述不一，即全盤推翻上揭明確之事
      實，是本院認並不影響證人即被告李勝雄、證人張陳富雄
      證言之可信性。
  ３、又關於被告李東欣贈送茶葉之過程，證人張陳富雄於偵查
      中復證稱：李東欣拿茶葉來時，沒有說要選里長，因為李
      勝雄已經說過了，李東欣就沒有說了，李東欣拿來給我後
      就走了。在李勝雄拿茶葉給我後隔2天，李東欣拿茶葉給
      我。我知道意思是這樣，李東欣送這個茶葉要選里長，才
      會送給我。我是心裡這樣想，他的意思是要選里長，不然
      為什麼要送我茶葉。李東欣送茶葉來的時候，只有說拜託
      而已，但是我心裡就知道他是要選里長等語（見99年度選
      偵字第15號卷一第25、26、28頁）。被告李東欣贈送證人
      張陳富雄前揭茶葉時，雖僅稱「拜託」，而未明示要求證
      人張陳富雄於該屆選舉時投票支持，但證人張陳富雄聽聞
      被告李東欣「拜託」之言詞，並未拒絕被告李東欣所交付
      之茶葉，被告李東欣既係基於投票行賄之犯意為之，而證
      人張陳富雄收受該茶葉時，亦知悉被告李東欣所說之「拜
      託」，係選舉請託支持之意，乃收受該茶葉，證人張陳富
      雄已認知被告李東欣交付茶葉之意思乃為約使或行求有投
      票權人為投票權一定之行使，則於社會常情可推論證人張
      陳富雄有默示同意支持而收受賄賂之情事，揆之上開說明
      ，被告李東欣與證人張陳富雄二人顯係基於投票賄賂之默
      示意思表示之合致，而分別交付、收受該賄賂，堪予認定
      。
  ４、又共同正犯之成立，祇須具有犯意之聯絡及行為之分擔，
      既不問犯罪動機起於何人，亦不必每一階段犯行，均須參
      與，若在合同意思範圍內，相互利用他人之行為，以達其
      犯罪之目的，且分擔犯罪行為之一部，即應對於全部所發
      生之結果共同負責（最高法院34年上字第862號判例要旨
      參照）。依前揭所述，被告李勝雄據以交付證人張陳富雄
      之投票行賄茶葉係來自於被告李東欣，被告李勝雄就轉交
      證人李東欣交付之茶葉予證人張陳富雄行賄部分，與被告
      李東欣有犯意聯絡及行為之分擔，自應就此部分犯行負共
      犯責任。
  ５、被告李東欣於99年10月11日調查、偵訊中供稱：我拿茶葉
      給張陳富雄，向他表示希望借用他的處所召開小型村里座
      談，在有水美村村民前來時，可以泡茶給村民使用等語（
      見99年度選偵字第15號卷一第150、158頁），惟被告李東
      欣於原審審理時供稱：因為張陳富雄經常拿菜給我，我當
      時會送給張陳富雄只是禮尚往來等語（見原審卷第114頁
      及背面），被告李東欣於本院審理時供稱：「我有交茶葉
      給張陳富雄，但沒有拜託他什麼事，因張陳富雄有拿自己
      種的菜給我吃，茶葉是我回贈給他的。」、「因張陳富雄
      有時會拿菜給我吃，所以我拿了1斤茶葉要拿給張陳富雄
      。」等語（見本院卷第167、168頁），依被告李東欣上開
      所述，被告李東欣對於交付茶葉給張陳富雄之原因，被告
      李東欣先後供述不一，上開所辯是否實在，已有可疑。且
      參諸證人張陳富雄於偵查中證述：李東欣拿茶葉來給我後
      就走了，李東欣送茶葉來的時候，只有說拜託而已。李東
      欣沒有對我說要借我的地方開村里座談會，沒有叫我茶葉
      給那些人泡等語（見99年度選偵字第15號卷一第25、28、
      34頁），證人張陳富雄於原審審理時證述：「（問：李東
      欣是否送去你家？）是，但是他都沒有講什麼。」等語（
      見原審卷第75頁），足認被告李東欣交付茶葉給證人張陳
      富雄時，並未向證人張陳富雄說是要召開小型村里座談供
      村民泡茶之用。且如果被告李東欣僅單純欲送茶葉給證人
      張陳富雄泡茶給村民飲用，當會於交付茶葉之際，明確表
      明贈送茶葉之用意，惟被告李東欣並無如此表示，反而僅
      表示請託之意，益徵被告李東欣所辯，顯係卸責之詞，不
      足採信。況被告李東欣交付茶葉給證人張陳富雄時，如果
      有向證人張陳富雄說是要召開小型村里座談供村民泡茶之
      用，衡諸常情，證人張陳富雄應不會事後再將茶葉轉贈予
      不知情之陳進興，堪認被告李東欣此部分所辯難予採信。
  ６、另證人張陳富雄雖嗣於原審審理中改稱：我跟李勝雄拿茶
      葉時，李勝雄沒有說到李東欣要選里長的事云云（見原審
      卷第72頁），且證稱：李東欣拿茶葉來，也都沒有說什麼
      云云（見原審卷第75頁），惟其於原審審理中亦證稱其於
      99年10月11日偵查中所述係實在，沒有說謊等語（見原審
      卷第74頁），而依常理，證人張陳富雄於短時間內兩次收
      受來自被告李東欣贈送之茶葉，餽贈之原因非出於其與被
      告李東欣平常之禮尚往來，且於被告李東欣親自前來交付
      茶葉時，證人張陳富雄亦顯知原因，並無多問，足認證人
      張陳富雄於上開時值選舉之敏感時刻，應知道被告李東欣
      交付茶葉之原因，係欲對其行求賄賂、約其投票權為一定
      行使之表示，方符常情，且證人張陳富雄於偵查中坦承犯
      投票受賄罪（見99年度選偵字第15號卷一第29、33頁），
      基上各情，可知證人張陳富雄嗣於原審審理中上開所述，
      應係基於被告李東欣、李勝雄在庭之壓力，而為有利於被
      告李東欣、李勝雄迴護之詞，尚難採信。又證人即被告李
      勝雄於原審審理中雖改稱：「（問：你收了李東欣的茶葉
      ，如何轉交給張陳富雄？）因為他剛好有來，在哪裡泡茶
      ，我跟他說這是東欣送給崗哨的。」、「（問：為什麼你
      偵查中，你說茶葉是張陳富雄在你家，你主動拿給張陳富
      雄，這是東欣的，那你現在為什麼說是在崗哨問一問他就
      拿走，那一個才是正確？）我忘記。」云云（見原審卷第
      68 頁背面、第69頁），惟前揭茶葉如果是被告李東欣送
      給守望相助隊之崗哨，應無由被告李勝雄通知證人張陳富
      雄至被告李勝雄之住處拿取茶葉之理，足認證人即被告李
      勝雄於原審此部分所證，核係迴護推卸之詞，不足採信。
      另證人張陳富雄嗣於原審審理中改稱：「（問：這兩罐茶
      葉是李勝雄拿到你家的？）不是，是我自己去拿的，是我
      去守望相助隊的櫥櫃自己拿的，這兩罐都是。」、「（問
      ：你要拿這兩罐茶葉前你有沒有問過何人？）沒有，我沒
      有問任何人我就直接拿了，我拿了就回家了。」、「（問
      ：你有沒有問過李勝雄？）沒有，我沒有問過他。」、「
      （問：這兩罐茶葉是不是李勝雄拿去你家給你的？）不是
      ，是我自己拿的。」、「（問：這兩罐茶葉是你去李勝雄
      家裡拿的？）是我在崗哨拿的。」云云（見原審卷第74頁
      及背面），證人張陳富雄於本院審理中改稱：李勝雄說李
      東欣拿茶葉來，問我要不要拿茶葉回去泡，我拿茶葉的時
      候，不知道李東欣有要選里長，李東欣拿茶葉給我都沒有
      說什麼云云（見本院卷第175至176頁），亦與前揭事實不
      符，難予採信。
（六）就犯罪事實一（五）行賄被告郭天生部分，被告郭天生收
      賄部分：
  １、被告李東欣於99年9月初某日，前往被告郭天生位於臺中
      市外埔區山腳巷29號住處，交付郭天生茶葉1袋（內有2小
      罐，共1台斤）之事實，迭經證人即被告李東欣於調查、
      偵查、原審及本院審理中（見99年度選偵字第15號卷一第
      150、155頁、本院卷第167頁）中坦白承認，並經證人即
      被告郭天生於偵查、原審及本院坦白承認（見99年度選偵
      字第15號卷一第68至70頁、原審卷第70頁及背面、本院卷
      第167頁），且有附表編號5所示之茶葉扣案可證，是此部
      分之事實堪予認定。
  ２、被告郭天生於偵查中以證人身分證述：李東欣拿茶葉來時
      ，還沒有登記參選，但是我知道他要選里長，他是向我表
      示善意，並沒有暗示或明示要求我支持他參選，他拿茶葉
      來時，我就知道他要選里長了，我知道他要選里長才送茶
      葉，但是我叫他拿回去，他不拿回去。李東欣送我茶葉是
      因為他要選里長向我表示善意的意思。（問：這樣表示他
      是因為他要選里長的關係才送你茶葉？）可以這樣說沒有
      錯等語（見99年度選偵字第15號卷一第69、70、76頁），
      可知被告李東欣於上開時、地贈送茶葉給被告郭天生時，
      被告郭天生已知被告李東欣此舉之意亦在尋求選舉時以為
      支持，且證人即被告郭天生復於偵查中證述：「（問：你
      不收李東欣的茶葉，是不是因為選舉期間太敏感？）對。
      」、「（問：這樣，你為何沒有當場堅持叫他一定要拿回
      去？）我有叫他拿回去，他不拿，放在旁邊。這個大家都
      知道是犯法。」等語（見99年度選偵字第15號卷一第75頁
      ），且證人郭天生於偵查中坦承犯投票受賄罪（見99年度
      選偵字第15號卷一第69、70頁），足認被告郭天生確知被
      告李東欣在參選登記前99年9月初之敏感時刻贈送茶葉，
      其舉係欲尋求被告郭天生投票支持。益徵被告李東欣上揭
      所為，並非出於一般社會彼此餽贈，以聯絡或維繫感情之
      正當作為。又證人即被告郭天生雖於偵查中證稱：我本來
      要退給他，但是我太太不知道就把它開來泡等語（見99年
      度選偵字第15號卷一第73頁），惟倘被告郭天生果無真正
      收受之意，理應可當場直接退還被告李東欣，且附表編號
      5所示之茶葉於查獲當時，僅剩茶葉1小罐，可知另一小罐
      業經沖泡飲用完畢，更可認被告郭天生當時確有收受被告
      李東欣所送茶葉之意。
  ３、被告李東欣於99年10月11日調查、偵訊中雖供稱：我拿茶
      葉給郭天生，請他幫我召集一些人來這邊開會，茶葉放這
      邊，在有水美村村民前來時，可以泡茶給村民使用云云（
      見99年度選偵字第15號卷一第150、155、156頁），惟被
      告郭天生於偵查中以證人身分證述：李東欣拿茶葉來我家
      ，他就放著也沒說，他就回去。李東欣送我茶葉是因為他
      要選里長向我表示善意的意思。李東欣沒有對我說要借我
      的地方開村里座談會，李東欣沒有叫我去召集其他人來幫
      他召開村里座談會等語（見99年度選偵字第15號卷一第69
      、70、76頁），證人即被告郭天生於原審審理時證稱：「
      （問：李東欣拿茶葉給你有跟你說什麼？）單純泡茶。」
      、「當時是檢察官問我，是否李東欣要跟我借地方開會，
      我說沒有這回事。」、「（問：李東欣到底有沒有跟你借
      地方要開會，茶葉要送你或是開會的時候拿來泡，有沒有
      這回事？）沒有這回事。」等語（見原審卷第70頁背面至
      第71頁背面），足認被告李東欣交付茶葉給被告郭天生時
      ，並未向被告郭天生說是要召開小型村里座談供村民泡茶
      之用。且如果被告李東欣僅單純欲送茶葉給證人郭天生泡
      茶給村民飲用，當會於交付茶葉之際，明確表明贈送茶葉
      之用意，惟被告李東欣並無如此表示，益徵被告李東欣所
      辯，顯係卸責之詞，不足採信。另證人即被告郭天生雖於
      偵查及原審審理中證稱：被告李東欣在我家沒有說選舉的
      事，也沒有說拜託，只有說他常來這裡喝茶，拿茶葉到我
      家裡泡等語（見99年度選偵字第15號卷一第69、70、73頁
      、原審卷第70頁背面），然證人即被告郭天生於偵查中已
      明白證述：被告李東欣在此之前沒有送過禮物，也沒有送
      茶葉過等語（見99年度選偵字第15號卷一第69頁），被告
      李東欣於99年10月11日偵訊中亦供稱：之前沒有送過郭天
      生茶葉等語（見99年度選偵字第15號卷一第156頁），可
      知被告李東欣於99年9月初登門贈送茶葉，雖未直接以言
      語表示請被告郭天生於里長選舉中投票支持，然其送禮之
      動作既非出於雙方平常彼此餽贈之習慣，其送禮之意亦為
      被告郭天生所明白認識係欲於里長選舉中尋求支持之意，
      是被告李東欣贈送具相當價值之茶葉予被告郭天生，一般
      理性之人均會認為此一動作確與選舉有關。足見被告李東
      欣係專因特定選舉提供賄賂，被告郭天生則係默示允諾就
      投票權為一定之行使而收受上揭賄賂，應堪予認定。況被
      告李東欣擔任鄉公所機要秘書，非無參政經驗，對如何在
      敏感時機適度避嫌絕無不知之理，其所為若非存有藉以換
      取被告郭天生投票支持之意思，孰能置信？此外，被告郭
      天生知悉被告李東欣有意參選里長，應是為選舉而來贈送
      茶葉，業如前述，並一度於偵查中坦承犯投票受賄罪（見
      99年度選偵字第15號卷一第70頁），足見當時亦有收受賄
      賂而許以投票權為一定行使之認識。綜合上述各節研判，
      被告李東欣於贈送上開茶葉予被告郭天生時，縱未明言請
      被告郭天生於里長選舉中投票支持，但其確有對被告郭天
      生行求賄賂、約其投票權為一定行使之故意，且與被告郭
      天生達成默示之意思合致，所交付之上開茶葉，並與其投
      票權之一定行使具對價關係，洵堪認定。
（七）再按公職人員選舉罷免法第99條第1項之賄選罪係以對於
      有投票權之人，行求期約或交付賄賂或其他不正利益，而
      約其不行使投票權或為一定之行使為構成要件。亦即須視
      行為人主觀上是否具有行賄之犯意，而約使有投票權人為
      投票權一定之行使或不行使；客觀上行為人所行求期約或
      交付之賄賂或不正利益是否可認係約使投票權人為投票權
      之一定行使或不行使之對價；以及所行求、期約、交付之
      對象是否為有投票權人而定。上開對價關係，在於行賄者
      之一方，係認知其所行求、期約或交付之意思表示，乃為
      約使有投票權人為投票權一定之行使或不行使；在受賄者
      之一方，亦應認知行賄者對其所行求、期約或交付之意思
      表示，乃為約使其為投票權一定之行使或不行使。且對有
      投票權人交付之財物或不正利益，並不以金錢之多寡為絕
      對標準，而應綜合社會價值觀念、授受雙方之認知及其他
      客觀情事而為判斷（最高法院92年台上字第893號判例要
      旨參照）。又公職人員選舉罷免法第99條第1項之投票行
      賄罪，以該賄賂或其他不正利益之交付與其約使有投票權
      人之行使或不行使投票權之間具有對價關係為必要；亦即
      該財物或不正利益之交付，必須足以動搖或影響有投票權
      人之投票意向，始屬相當（最高法院92年度台上字第3644
      號判決參照）。又所謂「許以（投票權）為一定之行使」
      者，只要投票權人之允許，係因受到收受之賄賂或不正利
      益影響而決定即可，至於允許之方法，既不限於事前或事
      後同意，明示、默示均無不可，事後是否依約投票或不投
      票，更不影響罪責。查被告李東欣於99年8月20日前後幾
      天向證人張志成購買40台斤的茶葉2次、20台斤的茶葉2次
      ，每台斤500元，被告李東欣均係給付現金等情，業據證
      人張志成於偵訊中證述屬實（見99年度選偵字第15號卷一
      第138、139頁），被告李東欣於99年10月11日調查及偵訊
      中供稱：前揭茶葉是向張志成購買，每台斤（分裝成2罐
      ）500元等語（見99年度選偵字第15號卷一第149頁背面、
      第152、153頁），被告李東欣於99年11月4日偵訊中供稱
      ：「（問：張志成說你在99年8月20日左右有跟他買了大
      約120斤的500元的相同包裝的茶葉？）對。」等語（見99
      年度選偵字第15號卷二第6頁），本件被告李東欣、李勝
      雄交付給前揭受賄者而約其投票權為一定行使者，每台斤
      茶葉（分裝成2罐）之價值係500元，上開茶葉係屬得以金
      錢計價之有體財物，按諸首開說明，應屬賄賂。被告李東
      欣、李勝雄主觀上有賄選之犯意，依目前社會價值觀念、
      授受雙方之認知及物價水準判斷之客觀情狀以觀，該賄賂
      之茶葉足以動搖、影響上開有投票權人之投票意向，足認
      該茶葉之交付、收受與投票權為一定行使間，具有對價關
      係。
（八）復按刑罰有關投票行賄、受賄罪之規定，旨在防止金錢介
      入選舉，以維護選舉之公平與純正。故候選人為求當選，
      於選務機關發布選舉公告之前或其登記參選之前，即對於
      有投票權之人預為賄賂，請求於選舉時投票支持，已足敗
      壞選風。則於選務機關已發布選舉公告或候選人已登記參
      選後，對於有投票權之人行求、期約或交付賄賂者，固應
      予以處罰；即在選舉公告或該候選人登記參選前，行賄或
      受賄者，均預期行賄者將來會參選，而約定予以投票支持
      時，自仍有公職人員選舉罷免法相關規定之適用，方合乎
      立法意旨。故行賄時縱尚未登記參選，如其已著手賄選之
      犯行，日後並實際登記取得候選人資格者，即與該罪之要
      件該當（最高法院98年度台上字第3319號、第3494號判決
      意旨參照）。本案被告李東欣、李勝雄於被告李東欣登記
      為上開里長選舉候選人之前，即分別對於設籍於臺中市外
      埔區水美里均有投票權之李勝雄、曾文竹及郭天生等人交
      付賄賂，並與受賄者達成日後投票權為一定行使之默示意
      思合致，而著手賄選之犯行，嗣被告李東欣果亦辦妥登記
      、取得候選人資格，揆諸前揭說明，即該當犯罪構成要件
      ，並不因其等賄選在先，而影響犯罪之成立。
（九）證人李鴻文於本院審理時雖證稱：被告李東欣之前送過茶
      葉給水美村守望相助隊，被告李東欣於99年2、3月間曾經
      送我一罐茶葉（約1斤左右）等語（見本院卷第182頁背面
      至第186頁、第188頁），證人蔡清富於本院審理時雖證稱
      ：被告李東欣之前送過茶葉給水美村守望相助隊，被告李
      東欣於98年農曆過年的時候曾經送我茶葉等語（見本院卷
      第189頁背面至第192頁背面、第195頁背面），惟被告李
      東欣於本案發生之前有無其他正當之贈送或捐助行為，應
      與其是否另有賄選之犯行，無必要之關聯。又證人李鴻文
      、蔡清富於本院審理時復證稱：於99年8、9月間，並沒有
      看到被告李東欣拿茶葉到水美村守望相助隊等語（見本院
      卷第187頁背面、第193頁背面至第194頁），證人李鴻文
      、蔡清富既未親眼看到被告李東欣交付茶葉予被告李勝雄
      、郭天生及證人張陳富雄之情形，渠等2人所證並無法據
      為有利於被告李東欣認定之依據。
（十）又按刑事訴訟法第163條規定揭櫫當事人調查證據主導權
      之原則，法院於當事人主導之證據調查完畢後，認為事實
      未臻明瞭仍有待釐清時，固得斟酌具體個案之情形，裁量
      是否補充介入調查。但如待證事實已臻明瞭，無再調查之
      必要者，法院未為無益之調查，即不能指為有應調查之證
      據而不予調查之違法（最高法院100年度台上字第6353號
      判決意旨參照）。證人即被告郭天生於原審審理中雖證稱
      ：「（問：99年10月11日檢察官問你的時候，你為什麼說
      選舉的期間太敏感，所以你不收李東欣的茶葉，你為什麼
      這樣回答？）我應該沒有這樣回答。」、「（問：同一天
      ，檢察官有問你是否承認收受賄賂，你承認，你回答兩邊
      都是你小時候的玩伴，我是知道他要選里長才送茶葉？〈
      請求法院提示99年10月11日偵查筆錄〉）我記得我沒有講
      過他要選舉這句話。」等語（見原審卷第71頁），證人即
      被告郭天生於本院審理時雖否認有於偵訊時坦承投票受賄
      罪等語（見本院卷第171頁背面、第172頁），證人張陳富
      雄於原審審理中雖證稱：「（問：去年檢察官問你的時候
      ，李勝雄送茶葉給你的時候，你跟檢察官說李東欣要選里
      長，是不是有說這樣的話？）我沒有說這樣的話。」等語
      （見原審卷第74頁），證人曾文竹於原審審理中雖證稱：
      「（問：你曾經在檢察官前說，在李勝雄要送茶葉給你的
      時候你就知道是因為李東欣選里長要賄選的意思才送這個
      茶葉？〈請求法院提示99選偵15偵查筆錄第44頁〉）沒有
      這樣說，．．．」等語（見原審卷第78頁背面），證人即
      被告郭天生、證人張陳富雄、曾文竹雖否認偵訊筆錄記載
      之正確性，惟經被告李東欣之選任辯護人劉憲璋律師於本
      院審理庭之前調取複製證人即被告郭天生、證人張陳富雄
      、曾文竹偵訊錄影錄音光碟自行觀看後，據被告李東欣之
      選任辯護人劉憲璋律師於本院陳稱：「對於李東欣、張陳
      富雄、郭天生、曾文竹於調查站、偵查中之錄音內容與筆
      錄記載相符，無意見。」等語（見本院卷第79頁背面），
      被告李勝雄之選任辯護人李慶松律師於本院陳稱：「對李
      東欣、張陳富雄、郭天生、曾文竹於調查站、偵查中之錄
      音內容及筆錄內容沒有意見。」等語（見本院卷第80頁）
      ，被告李東欣、李勝雄均陳稱：同辯護人所述等語（見本
      院卷第80頁），足認被告李東欣、張陳富雄、郭天生、曾
      文竹於調查站、偵查中之錄音內容與筆錄記載相符，證人
      即被告郭天生、張陳富雄、曾文竹否認偵訊筆錄記載之正
      確性，顯與事實不符。又本審審判長於100年12月7日上午
      審判時，詢以：「尚有無其他證據提出或請求調查？」被
      告李東欣、李勝雄、郭天生及其等之辯護人均稱：「沒有
      。」（見本院卷第165頁背面），且在本院辯論終結前，
      亦未曾聲請勘驗證人即被告郭天生、張陳富雄、曾文竹偵
      訊之錄影錄音光碟，故本院認為因前揭待證事實已臻明確
      ，並無再行勘驗證人即被告郭天生、張陳富雄、曾文竹偵
      訊錄影錄音光碟之必要，併此敘明。
（十一）綜上所述，被告李東欣、李勝雄、郭天生上開辯解，核
        與前揭事證不符，均不足採信。被告李東欣、李勝雄、
        郭天生上揭犯行，事證明確，均堪予認定，應依法論罪
        科刑。
三、論罪科刑之理由：
（一）按投票行賄罪之處罰分別規定於刑法第144條及公職人員
      選舉罷免法第99條第1項，而本案係公職人員選舉罷免法
      第2條第2款規定之地方公職人員選舉，公職人員選舉罷免
      法第99條第1項自屬刑法第144條之特別法，依特別法優於
      普通法之規定，應優先適用公職人員選舉罷免法。次按公
      職人員選舉罷免法第99條第1項之投票行賄罪，以對於有
      投票權之人，行求、期約或交付賄賂或其他不正利益，而
      約其不行使投票權或為一定之行使者，為其構成要件。行
      求、期約、交付行為，係屬階段行為，已進行至高階層次
      者，即依吸收關係就所達成之高階行為論罪，但如有將進
      而未至之階段，則應就所已進行之階段論罪。而行求賄賂
      階段，屬行賄者單方意思表示行為，不以相對人允諾為必
      要；而期約賄選階段，係以行賄者與受賄者雙方，彼此間
      相互對立之意思，經合致而成立之犯罪，屬於對向犯之一
      種。從而必須能證明渠等之間，對於行賄、受賄之意思，
      已相合致，方足以論罪科刑；而交付賄賂階段，則以行賄
      者已實行交付賄賂之行為，一經交付賄賂，罪即成立，雖
      不以收受者確已承諾或進而為一定投票權之行使為必要，
      但仍以收受者確已收受賄賂，且有受賄意思者為限（最高
      法院98年度台上字第714、4795、7877號判決意旨參照）
      。申言之，公職人員選舉罷免法第99條第1項之投票行賄
      罪，其行求、期約、交付行為，係屬階段行為，經過行求
      、期約而交付賄賂或不正利益者，應依交付行為處斷；又
      所謂行求賄選階段，係指行賄者單方意思表示行為，不以
      相對人允諾為必要；而交付賄選階段，則除行賄者有實施
      交付賄賂行為外，因對收受賄賂者，刑法第143條有投票
      受賄罪之處罰規定，二者乃必要共犯中之對向犯，以2個
      以上之行為者，彼此相互對立之意思經合致而成立犯罪，
      雖不以收受者確已承諾，或進而為一定投票權之行使為必
      要，仍須於行賄人交付賄賂或其他不正利益時，受交付之
      相對人對其交付之目的已然認識而予收受，其交付賄賂或
      其他不正利益之犯行始克成立，行賄者始成立交付賄賂罪
      ，否則尚屬期約或行求之階段（最高法院93年度台上字第
      2672號判決參照）。
（二）核被告李東欣就犯罪事實欄一（一）、（二）、（三）、
      （四）、（五）所為，係犯公職人員選舉罷免法第99條第
      1項之對於有投票權之人交付賄賂，而約其為一定之行使
      罪。被告李勝雄就犯罪事實欄一（一）所為，係犯刑法第
      143條第1項之有投票權之人，收受賄賂，而許以其投票權
      為一定之行使罪；就犯罪事實欄一（二）、（三）所為，
      係犯公職人員選舉罷免法第99條第1項之對於有投票權之
      人交付賄賂，而約其為一定之行使罪。被告郭天生就犯罪
      事實欄一（五）所為，係犯刑法第143條第1項之有投票權
      之人，收受賄賂，而許以其投票權為一定之行使罪。又期
      約賄賂之前階段行為為交付賄賂之後行為所吸收，不另成
      立期約賄賂罪。被告李東欣、李勝雄就犯罪事實欄一（二
      ）、（三）對證人曾文竹、張陳富雄交付賄賂部分，有犯
      意聯絡及行為分擔，均為共同正犯。被告李勝雄所犯之上
      開公職人員選舉罷免法第99條第1項之對於有投票權人交
      付賄賂，而約其為一定之行使罪，及刑法第143條第1項之
      有投票權之人，收受賄賂，而許以其投票權為一定之行使
      罪間，犯意各別，行為互殊，罪名有異，應予分論併罰。
（三）又按刑法於94年2月2日修正公布（95年7月1日施行）刪除
      連續犯規定之同時，對於合乎接續犯或包括的一罪之情形
      ，為避免刑罰之過度評價，已於立法理由說明委由實務以
      補充解釋之方式，發展接續犯之概念，以限縮數罪併罰之
      範圍。又按公職人員選舉罷免法第99條第1項對於有投票
      權之人交付賄賂罪，就該罪規定之本來意涵而論，係在藉
      以防制賄選，以維護純淨之選風，而保障選舉之公正、公
      平與正確。從其犯罪構成要件觀察，係以對於有投票權之
      人交付賄賂（即所謂「買票」），而約其不行使投票權或
      為一定之行使為其內涵。而賄選買票，依通常社會經驗，
      恆需分別對多數有投票權人同時或先後進行多次接續為同
      種類之賄選買票行為，始有可能獲得足以影響投票結果之
      票數。否則若僅對單一有投票權之人實行一次賄選行為，
      顯然無從達到其犯罪之目的。故多次投票行賄行為，在刑
      法刪除連續犯規定之前，通說係論以連續犯。然鑑於公職
      人員選舉，其前、後屆及不同公職之間，均相區隔，選舉
      區亦已特定，以候選人實行賄選為例，通常係以該次選舉
      當選為目的。是於刪除連續犯規定後，苟行為人主觀上基
      於單一之犯意，以數個舉動接續進行，而侵害同一法益，
      在時間、空間上有密切關係，依一般社會健全觀念，難以
      強行分開，在刑法評價上，以視為數個舉動之接續實行，
      合為包括之一行為予以評價，較為合理，於此情形，即得
      依接續犯論以包括之一罪。否則，如係分別起意，則仍依
      數罪併合處罰，方符立法本旨（參照最高法院99年6月29
      日99年度第5次刑事庭會議決議(一)、99年度台上字第4882
      、6333號判決意旨）。查本件被告李東欣係因參選里長，
      為使候選人即被告李東欣自己當選臺中市第一屆外埔區水
      美里里長，於上開公職人員選舉投票日前，由被告李東欣
      對李勝雄行賄之同時，一併委託被告李勝雄轉交賄賂，之
      後被告李勝雄又依被告李東欣之交代，先後對證人曾文竹
      、張陳富雄2人行賄，被告李東欣亦單獨對張陳富雄、郭
      天生行賄，所致贈禮品，均為相同之茶葉禮盒，交付對象
      限於渠等認識之友人，被告李東欣、李勝雄前揭賄選之犯
      行，顯均係基於單一賄選目的，渠等主觀上顯係基於單一
      之犯意，在特定單一之選區，為使特定單一之候選人（李
      東欣）當選之目的，而接續在相近之時間，以相同之模式
      向同選舉區上開有投票權人交付賄賂之買票行為，侵害者
      為選舉公正之同一國家法益，被告李東欣與被告李勝雄之
      數次交付賄賂之行為，依一般社會健全觀念，難以強行分
      開，在刑法評價上，以視為數個舉動之接續實行，合為包
      括之一行為予以評價，較為合理，依上說明，被告李東欣
      、李勝雄所為均應屬接續犯，而應論以一罪。公訴意旨認
      係被告李東欣、李勝雄等人所為應成立集合犯一罪，尚有
      誤會。
（四）再按公職人員選舉罷免法第99條第5項前段規定，犯第一
      項之罪，在偵查中自白者，減輕其刑。所謂自白，乃被告
      對自己犯罪事實之全部或一部之供述之謂，被告所供述者
      ，不必限於構成要件該當事實，即除供述構成要件該當事
      實外，另外主張違法阻卻事由或責任阻卻事由，猶不失為
      自白（最高法院93年度台上字第2870號判決意旨參照）；
      又公職人員選舉罷免法第99條第5項規定，並無自白後否
      認犯罪即不適用之除外規定，審判中翻異否認，乃其防禦
      權之正當行使，尤非法之所禁（最高法院89年度台上字第
      1341號判決要旨參照）。被告李勝雄對於上開行賄曾文竹
      、張陳富雄之犯行，於偵查中自白犯罪（見99年度選偵字
      第15號卷一第51、53、54、56頁），雖其於原審及本院審
      理中翻異前詞，否認其犯行，然揆諸上開意旨，被告李勝
      雄就其所犯行賄罪部分仍應依公職人員選舉罷免法第99條
      第5項前段之規定，減輕其刑。另本案係經（改制前）台
      中縣警察局大甲分局，於99年10月11日7時15分，至被告
      李東欣位於臺中市○○區○○路15號住處，經被告李東欣
      同意搜索後，於同日9時2分，由法務部調查局臺中縣調查
      站約談被告李東欣到案說明，嗣再於同日11時38分約談被
      告李勝雄到案說明，有被告李東欣、李勝雄之調查筆錄在
      卷可參（見警卷第1至第11頁），被告李勝雄自無公職人
      員選舉罷免法第99條第5項後段規定：「因而查獲候選人
      為正犯或共犯者，減輕或免除其刑。」之規定適用，自無
      法依該規定予以減輕或免除其刑，附此敘明。
（五）另依公職人員選舉罷免法第111條第1項後段規定，犯刑法
      第143條第1項之罪，在偵查或審判中自白者，減輕其刑。
      被告李勝雄就上開所犯刑法第143條第1項之有投票權人收
      受賄賂罪，於偵查中自白犯行（見99年度選偵字第15號卷
      一第51、52頁），被告郭天生就上開所犯刑法第143條第1
      項之有投票權人收受賄賂罪，於偵查中自白犯行（見99年
      度選偵字第15號卷一第68至70頁），雖被告李勝雄、郭天
      生於原審及本院審理中翻異前詞，否認其犯行，就被告李
      勝雄、郭天生所犯刑法第143條第1項之投票受賄罪部分，
      仍均應依公職人員選舉罷免法第111條第1項後段之規定，
      減輕其刑。
（六）另按刑法第59條之酌減其刑，必須犯罪另有特殊之原因與
      環境等情狀，在客觀上足以引起一般之同情，認為確可憫
      恕，且即予宣告法定最低度之刑，猶嫌過重者，始有其適
      用。本件被告李東欣明知政府再三重申杜絕賄選之禁令，
      猶提供茶葉交予被告李勝雄或由其自己，實施交付賄賂之
      犯行，自為本件投票行賄罪之元兇，其對於社會善良風氣
      之斲傷與民主法治秩序之破壞，實莫此為甚，是以，其在
      客觀上自難認有何情堪憫恕之情，僅可於所犯公職人員選
      舉罷免法第99條第1項之罪之法定刑度內為量刑，併予敘
      明。
四、撤銷原判決之理由：
    原審經審理結果，認被告3人犯行事證明確，予以論罪科刑
    ，固非無見，惟查：
（一）經本院勘驗證人即被告李勝雄調查詢問之錄影光碟結果，
      證人即被告李勝雄調查詢問筆錄記載之內容與證人即被告
      李勝雄供述之原意有所出入，是證人即被告李勝雄調查詢
      問筆錄記載之內容既與真實不符，即不得作為認定犯罪事
      實之證據。原判決引用證人即被告李勝雄原記載與供述內
      容不符之調查詢問筆錄，資為認定被告李東欣、李勝雄共
      同行賄證人曾文竹之證據（見原判決第9頁倒數第1行至第
      10頁第4行），自有違誤。
（二）公職人員選舉罷免法第99條第3項規定：預備或用以行求
      期約或交付之賄賂，不問屬於犯人與否，沒收之。此項沒
      收為刑法第38條沒收之特別規定，採絕對義務沒收主義，
      祇要係預備或用以行求期約或交付之賄賂，不論是否屬於
      被告所有或已否扣案，法院均應宣告沒收，並無自由裁量
      之餘地。但如其賄賂已交付予有投票權之人收受，因收受
      者係犯刑法第143條第1項之投票受賄罪，其所收受之賄賂
      應依同法條第2項規定沒收之，如全部或一部不能沒收時
      ，追徵其價額。故犯投票行賄罪者，其已交付之賄賂固應
      依刑法第143條第2項之規定，於其對向共犯所犯投票受賄
      罪之從刑宣告沒收、追徵，而毋庸再依上開規定重複宣告
      沒收。惟若對向共犯（即收受賄賂者）所犯投票受賄罪嫌
      業經檢察官依刑事訴訟法第253條規定為不起訴處分，或
      依同法第253條之1為緩起訴處分確定者，則收受賄賂之對
      向共犯既毋庸經法院審判，其所收受之賄賂即無從由法院
      依刑法第143條第2項之規定宣告沒收、追徵。至刑事訴訟
      法第259條之1雖規定：檢察官依同法第253條或第253條之
      1為不起訴或緩起訴之處分者，對供犯罪所用、供犯罪預
      備或因犯罪所得之物，以屬於被告者為限，「得」單獨聲
      請法院宣告沒收。惟其特別限制供犯罪所用、供犯罪預備
      或因犯罪所得之物，必須「屬於被告者」，始「得」由檢
      察官聲請法院宣告沒收，係採相對義務沒收主義，與刑法
      第38條第1項第2、3款及第3項規定之內容相仿，而與前揭
      公職人員選舉罷免法第99條第3項規定「不問屬於犯人與
      否」均沒收之，範圍並不相同。且該法條用語既曰「得」
      ，而非曰「應」，則檢察官是否依該條規定單獨聲請法院
      宣告沒收，仍有裁量權。若檢察官未依上述規定單獨聲請
      法院宣告沒收，或不合於上述單獨聲請沒收規定之要件而
      未獲准宣告沒收，則法院自仍應依公職人員選舉罷免法第
      99條第3項之規定，將犯投票行賄罪者所交付之賄賂，於
      投票行賄罪之本案予以宣告沒收，始符立法本旨（最高法
      院100年度台上字第982號判決要旨參照）。原判決於理由
      欄二（七）沒收部分雖說明：「附表編號2、3、4所示之
      茶葉，則係被告李東欣、李勝雄交付予證人曾文竹、張陳
      富雄之賄賂，證人曾文竹、張陳富雄亦均經臺灣臺中地方
      法院檢察署檢察官分別以99年度選偵字第125號為緩起訴
      處分確定，有被告曾文竹、張陳富雄之臺灣高等法院被告
      前案紀錄表附卷可參（本院卷〈即原審卷〉第60至第61頁
      ），揆諸前揭說明，不再於本案行賄罪中予以宣告沒收。
      」（見原判決第20頁第6至11行）。惟本案收受賄賂之對
      向共犯曾文竹、張陳富雄均經檢察官為緩起訴處分確定，
      有臺灣臺中地方法院檢察署檢察官99年度選偵字第15號緩
      起訴處分書附卷可稽（見99年度選偵字第15號卷二第23至
      24頁），且檢察官並未依刑事訴訟法第259條之1規定，單
      獨聲請法院將其等收受之賄賂宣告沒收，亦有臺灣高等法
      院被告（即張陳富雄、曾文竹）前案紀錄表在卷可憑（見
      原審卷第60、61頁），則依上述說明，原判決仍應依公職
      人員選舉罷免法第99條第3項之特別規定將上述賄賂宣告
      沒收，否則渠等收受之賄賂即無從處理。原判決並未查明
      檢察官是否已依刑事訴訟法第259條之1規定單獨聲請法院
      將曾文竹、張陳富雄所收受之賄賂宣告沒收，遽謂受賄者
      曾文竹、張陳富雄所收受之賄賂，不再於本案行賄罪中予
      以宣告沒收，而未依公職人員選舉罷免法第99條第3項規
      定，於被告李東欣、李勝雄所犯投票行賄罪之本案予以宣
      告沒收，適用法規自有未當。
（三）就被告李勝雄、郭天生所犯刑法第143條第1項之投票受賄
      罪，原判決未依公職人員選舉罷免法第111條第1項後段之
      規定減輕其刑，亦有未洽。
五、被告3人上訴猶執前詞否認犯罪，雖均無理由，但原判決既
    有上開可議之處，即屬無可維持，自應由本院將原判決予以
    撤銷改判。爰審酌選舉乃民主政治最重要之基石，因公共事
    務無法由每一個人民親自參與，乃設計選舉此一機制，使得
    選民得以透過投票選舉自己屬意之候選人，而選民如何決定
    屬意之候選人，須由選民評斷候選人之才德、品行、學識、
    操守、政見而選賢與能，其攸關國家政治之良窳、法律之興
    廢、公務員之進退，影響國家根基及人民權利至深且鉅，不
    得使金錢或其他利益介入選舉，抹滅實行民主政治之真意，
    無賄選之環境，乃是使每位候選人立於基本的平等點上，不
    因經濟能力高低，有無能力買票，而影響選舉結果，賄選為
    敗壞選風之主要根源，影響選舉之公正性與社會之風氣，扭
    曲選舉制度尋求民意之真實性，治安機關有鑑於國內社會環
    境急速變遷，民眾法治觀念尚待加強，因此，每逢選舉開始
    前，均利用各傳播媒體積極宣導政府查辦賄選之決心，並籲
    請全體候選人及民眾共同摒棄賄選，詎（1）被告李東欣身
    為里長候選人，無視於政府查察賄選之禁令，不思以公平合
    法競選之方式尋求當選，反共同以賄選之方式企圖破壞選舉
    之公平性，為尋求競選成功，不惜以身試法，對整體選舉風
    氣影響匪淺，所為誠屬不該，衡量其行賄之對象人數為4人
    及行賄物品為茶葉、手段平和之賄選情節，素行尚佳，有臺
    灣高等法院被告前案紀錄表一份附卷可參，其為高中畢業之
    智識程度、家庭經濟狀況為小康（見警卷第1頁），於上開
    里長選舉中亦落選等一切情狀；（2）被告李勝雄基於與被
    告李東欣之私人交情，忽視其行為足使選舉制度運作結果產
    生錯誤，竟仍輕忽法紀，收受賄賂，並於收受被告李東欣之
    賄賂後，基於其請託，與其共同行賄，對整體選舉風氣影響
    匪淺，所為自屬不該，惟念其初於偵查中坦白承認全部犯行
    ，有助檢察官偵查本案，衡量其行賄之對象人數不多及行賄
    物品價值不高、手段平和之賄選情節，其為初中畢業之智識
    程度、家庭經濟狀況為小康（見警卷7頁），並慮及其因昧
    於人情而誤蹈法網，於偵查中繳回部分收受之賄賂（如附表
    編號1所示）等一切情狀；（3）被告郭天生明知賄選將對民
    主政治之選舉制度造成嚴重之破壞，竟仍輕忽法紀，收受賄
    賂，其行為亦值非難，惟念其初於偵查中坦白承認犯行，兼
    衡被告郭天生收受之賄賂僅茶葉1斤，價值非高，參酌其前
    無任何犯罪紀錄之品行、小學肄業之智識程度、家庭經濟狀
    況為小康（見警卷第21頁），於偵查中繳回部分收受之賄賂
    （如附表編號5所示）等一切情狀，分別量處如主文第2至4
    項所示之刑，並就被告郭天生部分諭知易科罰金之折算標準
    。又本案被告李勝雄被判處之有期徒刑，因合於數罪併罰規
    定，爰依刑法第51條第5款之規定，定被告李勝雄應執行之
    主刑如主文第3項所示。
六、按犯本章（即公職人員選舉罷免法第五章）之罪或刑法分則
    第六章之妨害投票罪，宣告有期徒刑以上之刑者，並宣告褫
    奪公權，公職人員選舉罷免法第113條第3項定有明文，而此
    項褫奪公權之宣告，寓有強制性，為刑法第37條第2項之特
    別規定，不受宣告一年以上有期徒刑之限制，法院自應優先
    適用（最高法院81年度台非字第24 6號判決要旨參照）。被
    告李東欣、李勝雄因犯公職人員選舉罷免法第99條第1項之
    罪及被告李勝雄、郭天生犯刑法第143條第1項之投票收受賄
    賂罪，既均經論罪科處有期徒刑之刑，自均應依據公職人員
    選舉罷免法第113條第3項之規定及刑法第37條第2項規定，
    分別宣告如主文第2至4項所示之褫奪公權，被告李勝雄褫奪
    公權部分，並依刑法第51條第8款之規定，就其中最長期間
    執行之。
七、諭知沒收及不予沒收部分：
（一）按公職人員選舉罷免法第99條第3項規定：預備或用以行
      求期約或交付之賄賂，不問屬於犯人與否，沒收之。此項
      沒收為刑法第38條沒收之特別規定，採絕對義務沒收主義
      ，祇要係預備或用以行求期約或交付之賄賂，不論是否屬
      於被告所有或已否扣案，法院均應宣告沒收，並無自由裁
      量之餘地。但如其賄賂已交付予有投票權之人收受，因收
      受者係犯刑法第143條第1項之投票受賄罪，其所收受之賄
      賂應依同法條第2項規定沒收之，如全部或一部不能沒收
      時，追徵其價額。故犯投票行賄罪者，其已交付之賄賂應
      依刑法第143條第2項之規定，於其對向共犯所犯投票受賄
      罪之從刑宣告沒收、追徵，而毋庸再依上開規定重複宣告
      沒收（最高法院93年度台上字第5728號、95年度台上字第
      4995號、2407號、96年度台上字第615號判決意旨參照）
      。扣案如附表編號1所示茶葉4袋（共8小罐），為被告李
      東欣用以行賄李勝雄之賄賂，業據證人即被告李勝雄於偵
      訊時證述、被告李勝雄於原審審理時供述屬實（見99年度
      選偵字第15號卷一第51頁、原審卷第114頁）；另扣案如
      附表編號5所示之茶葉1袋（內裝1小罐），為被告李東欣
      用以行賄被告郭天生之賄賂，業據證人即被告郭天生於偵
      訊時證述、被告郭天生於原審審理時供述屬實（見99年度
      選偵字第15號卷一第68至70頁、原審卷第114頁背面），
      是扣案如附表編號1所示茶葉4袋（共8小罐）為被告李勝
      雄所收受之賄賂，扣案如附表編號5所示之茶葉1袋（內裝
      1小罐）為被告郭天生所收受之賄賂，均應依刑法第143條
      第2項之規定，於被告李勝雄、郭天生所犯投票受賄罪下
      為沒收。另被告李勝雄所收受之其餘賄賂茶葉14袋（共28
      小罐），及被告郭天生所收受之其餘賄賂茶葉1小罐，並
      未扣案，就未扣案部分，均應依刑法第143條第2項之規定
      ，於被告李勝雄、郭天生所犯投票受賄罪下分別諭知沒收
      ，如全部或一部不能沒收時，追徵其價額。
（二）次按若被告之對向共犯即收受賄賂者，所犯投票受賄罪嫌
      ，經檢察官依刑事訴訟法第253條規定為不起訴處分，或
      依同法第253條之1為緩起訴處分確定者，則收受賄賂之對
      向共犯既毋庸經法院審判，其所收受之賄賂即無從由法院
      依刑法第143條第2項之規定宣告沒收、追徵。至刑事訴訟
      法第259條之1雖規定：檢察官依同法第253條或第253條之
      1為不起訴或緩起訴之處分者，對供犯罪所用、供犯罪預
      備或因犯罪所得之物，以屬於被告者為限，「得」單獨聲
      請法院宣告沒收。惟其特別限制供犯罪所用、供犯罪預備
      或因犯罪所得之物，且必須「屬於被告者」，始「得」由
      檢察官聲請法院宣告沒收，係採相對義務沒收主義，與前
      揭公職人員選舉罷免法第99條第3項規定「不問屬於犯人
      與否」均沒收之，其範圍並不相同。而該法條用語既曰「
      得」，而非曰「應」，則檢察官是否依該條規定單獨聲請
      法院宣告沒收，仍有裁量權，若檢察官未依上述規定單獨
      聲請法院宣告沒收，則法院自仍應依公職人員選舉罷免法
      第99條第3項之規定，將犯投票行賄罪者所交付之賄賂，
      於投票行賄罪之本案予以宣告沒收，始符立法本旨（最高
      法院100年度台上字第2424號、第2975號判決意旨參照）
      。復按共同正犯預備或用以行求、期約或交付之賄賂，因
      係合併計算，為避免執行時發生重複沒收之情形，故各共
      同正犯之間係採連帶沒收主義，於裁判時應諭知被告共同
      犯罪所得之財物應與其他共同正犯連帶沒收之。但若共同
      正犯預備或用以行求期約或交付賄賂（如現金）之全部或
      一部業經扣案，則該扣案部分之應沒收物既無發生重複執
      行沒收之虞，即無適用共同正犯連帶沒收主義之餘地。依
      公職人員選舉罷免法第99條第3項規定宣告沒收時，僅須
      對於未扣案部分賄賂諭知共同正犯連帶沒收之旨，而就已
      扣案部分之賄賂逕依上述規定宣告沒收即可，無庸一併諭
      知與其他共同正犯連帶沒收（最高法院98年度台上字第78
      77號、99年度台上字第4787號判決參照）。本案收受賄賂
      之對向共犯曾文竹、張陳富雄所犯刑法第143條第1項之有
      投票權之人收受賄賂罪，均經檢察官為緩起訴處分確定，
      有臺灣臺中地方法院檢察署檢察官99年度選偵字第15號緩
      起訴處分書附卷可稽（見99年度選偵字第15號卷二第23至
      24頁），且檢察官並未依刑事訴訟法第259條之1規定，單
      獨聲請法院將其等收受之賄賂宣告沒收，亦有臺灣高等法
      院被告（即張陳富雄、曾文竹）前案紀錄表在卷可憑（見
      原審卷第60、61頁），則依上述說明，檢察官並未依刑事
      訴訟法第259條之1規定，單獨聲請法院將曾文竹、張陳富
      雄收受之賄賂宣告沒收，即應於本案中宣告沒收，始符立
      法本旨。
  １、扣案如附表編號4所示之茶葉1袋（內裝2小罐），係被告
      李東欣已交付予張陳富雄之賄賂，再由張陳富雄轉送給不
      知情之陳進興，業據證人陳進興於警詢、偵訊中證述屬實
      （見99年度選偵字第15號卷一第128頁背面、第131、132
      頁），應依公職人員選舉罷免法第99條第3項規定「不問
      屬於犯人與否」，於被告李東欣所犯投票行賄罪之主刑後
      宣告沒收之。
  ２、扣案如附表編號3所示之茶葉1袋（內裝2小罐），係被告
      李東欣委由被告李勝雄向張陳富雄行賄而交付之賄賂，應
      依公職人員選舉罷免法第99條第3項規定「不問屬於犯人
      與否」，分別於被告李東欣、李勝雄共同所犯投票行賄罪
      之主刑後宣告沒收之，並且無庸諭知與其他共同正犯連帶
      沒收。
  ３、扣案如附表編號2所示之茶葉1小罐僅係空罐，罐內已無茶
      葉，業據證人曾文竹於警詢及偵訊時證述屬實（見99年度
      選偵字第15號卷一第35頁背面、第38、39頁）。是未扣案
      曾文竹所收受之賄賂茶葉1小袋（內裝2小罐），既屬被告
      李東欣委由被告李勝雄向曾文竹行賄而交付之賄賂，基於
      共同正犯連帶沒收主義，即應依公職人員選舉罷免法第99
      條第3項規定，分別於被告李東欣、李勝雄共同所犯投票
      行賄罪之主刑後諭知由被告李東欣與李勝雄連帶沒收。又
      公職人員選舉罷免法第99條第3項並未規定有「追徵其價
      額」或「以其財產抵償之」，故對於未扣案之現金或現金
      以外之物品，如有全部或一部不能沒收時，亦無於主文中
      併予宣告之問題，附此敘明。
（三）又數罪併罰，應分別宣告其罪之刑，並依刑法第51條各款
      規定，定其應執行之刑；此所稱其罪之「刑」，不僅指主
      刑而言，沒收之從刑亦包括在內，此觀同法條第9款，就
      宣告多數沒收者，分別明定其應執行之標準自明。被告李
      勝雄所犯之上開公職人員選舉罷免法第99條第1項之對於
      有投票權人交付賄賂，而約其為一定之行使罪，及刑法第
      143條第1項之有投票權之人，收受賄賂，而許以其投票權
      為一定之行使罪間，犯意各別，應分論併罰，經本院分別
      宣告各該罪之刑，於定其應執行之刑時，就從刑部分，自
      應依刑法第51條第9款之規定一併諭知其應執行之刑。
（四）另附表編號6、7所示扣案之物品，因無證據證明與本案犯
      罪有關，爰不予宣告沒收。
據上論斷，應依刑事訴訟法第369條第1項前段、第364條、第299
條第1項前段，公職人員選舉罷免法第99條第1項、第3項、第5項
前段、第111條第1項後段、第113條第3項，刑法第11條、第28條
、第143條第1項、第2項、第41條第1項前段、第51條第5款、第8
款、第9款、第37條第2項，刑法施行法第1條之1第1項、第2項前
段，判決如主文。
本案經檢察官周穎宏到庭執行職務。
中    華    民    國   100    年    12    月    21    日
            刑事第十庭   審判長法  官 江 錫 麟
                               法  官 陳    葳
                               法  官 胡 文 傑
以上正本證明與原本無異。
被告李勝雄、郭天生所犯投票受賄罪部分，不得上訴。
被告李東欣、李勝雄所犯投票行賄罪部分，得上訴。
如不服本判決應於收受送達後十日內向本院提出上訴書狀，其未
敘述上訴理由者，並得於提起上訴後十日內向本院補提理由書（
均須按他造當事人之人數附繕本）「切勿逕送上級法院」。
                               書記官 陳 宜 屏
中    華    民    國   100    年    12    月    21    日
附表：（扣案物品）
┌──┬──────┬──────────────┬───────┬──────┐
│編號│時間        │地點                        │扣案物品      │備註（證據所│
│    │            │                            │              │在卷證）    │
├──┼──────┼──────────────┼───────┼──────┤
│1   │99年10月11日│李勝雄位於臺中市○○區○○路│茶葉4袋，共8小│警卷第9至第 │
│    │10時45分許  │109之1號住處                │罐（每袋內裝2 │11頁        │
│    │            │                            │小罐，1台斤） │            │
├──┼──────┼──────────────┼───────┼──────┤
│2   │99年10月11日│曾文竹主動於法務部調查局臺中│茶葉1小空罐（ │警卷第29至第│
│    │            │縣調查站提出                │罐內已無茶葉）│30頁        │
├──┼──────┼──────────────┼───────┼──────┤
│3   │99年10月11日│張陳富雄位於臺中市外埔區山腳│茶葉1袋（內裝2│警卷第17至第│
│    │6時50分許   │巷34號住處                  │小罐，1台斤） │20頁        │
│    │            │                            │（註：被告李勝│            │
│    │            │                            │雄用以行賄張陳│            │
│    │            │                            │富雄之賄賂）  │            │
├──┼──────┼──────────────┼───────┼──────┤
│4   │99年10月11日│陳進興主動於臺中市政府警察局│茶葉1袋（內裝2│警卷第54至第│
│    │            │大甲分局提出                │小罐，1台斤） │55頁        │
│    │            │                            │（註：被告李東│            │
│    │            │                            │欣用以行賄張陳│            │
│    │            │                            │富雄之賄賂，張│            │
│    │            │                            │陳富雄收受後轉│            │
│    │            │                            │送給不知情之陳│            │
│    │            │                            │進興）        │            │
├──┼──────┼──────────────┼───────┼──────┤
│5   │99年10月11日│郭天生位於臺中市外埔區山腳巷│茶葉1袋（內裝1│警卷第23至第│
│    │6時50分許   │29號住處                    │小罐，半台斤）│25頁        │
├──┼──────┼──────────────┼───────┼──────┤
│6   │99年10月11日│李東欣位於臺中市○○區○○路│茶葉4小罐     │警卷第4至第6│
│    │7時15分許   │15號住處                    │              │頁          │
├──┼──────┼──────────────┼───────┼──────┤
│7   │99年10月11日│李金男主動於法務部調查局臺中│茶葉1袋（內裝2│警卷第26至第│
│    │            │縣調查站提出                │小罐，1台斤） │28頁        │
└──┴──────┴──────────────┴───────┴──────┘
附錄：
公職人員選舉罷免法第99條
對於有投票權之人，行求期約或交付賄賂或其他不正利益，而約
其不行使投票權或為一定之行使者，處 3 年以上 10 年以下有
期徒刑，得併科新臺幣1 百萬元以上 1 千萬元以下罰金。
預備犯前項之罪者，處 1 年以下有期徒刑。
預備或用以行求期約或交付之賄賂，不問屬於犯人與否，沒收之
。
犯第1項或第2項之罪，於犯罪後6個月內自首者，減輕或免除其
刑；因而查獲候選人為正犯或共犯者，免除其刑。
犯第 1 項或第 2 項之罪，在偵查中自白者，減輕其刑；因而查
獲候選人為正犯或共犯者，減輕或免除其刑。
公職人員選舉罷免法第113條
犯本章之罪，其他法律有較重處罰之規定者，從其規定。
辦理選舉、罷免事務人員，假借職務上之權力、機會或方法，以
故意犯本章之罪者，加重其刑至二分之一。
犯本章之罪或刑法分則第六章之妨害投票罪，宣告有期徒刑以上
之刑者，並宣告褫奪公權。
中華民國刑法第143條
有投票權之人，要求、期約或收受賄賂或其他不正當利益，而許
以不行使其投票權或為一定之行使者，處3 年以下有期徒刑，得
併科5 千元以下罰金。
犯前項之罪者，所收受之賄賂沒收之。如全部或一部不能沒收時
，追徵其價額。